【裁判字號】    89,台上,1433
【裁判日期】    890623
【裁判案由】    履行和解契約
【裁判全文】
最高法院民事判決                              八十九年度台上字第一四三三號
    上  訴  人  日賀鐵石材股份有限公司
    法定代理人  蔡瑞馨
    訴訟代理人  林武順律師
    被 上訴 人  甲○○
    訴訟代理人  葉源龍律師
右當事人間請求履行和解契約事件，上訴人對於中華民國八十八年四月二十八日臺灣
高等法院花蓮分院第二審判決（八十八年度上字第一二號），提起上訴，本院判決如
左：
    主  文
原判決廢棄，發回臺灣高等法院花蓮分院。
    理  由
本件被上訴人主張：兩造於民國八十六年三月十二日簽訂和解契約，約定由上訴人於
八十六年七月十日前給付伊新台幣（以下同）五百二十五萬元，伊則於八十六年三月
十三日前，向臺灣花蓮地方法院（下稱花蓮地院）聲請停止拍賣上訴人所有坐落花蓮
市○○段四二八地號土地及其上建物（下稱系爭房地），於上訴人給付後，伊並應辦
理塗銷系爭房地抵押權登記及撤銷該強制執行程序，乃上訴人屆期拒不依約履行等情
，本於和解契約，求為命上訴人如數給付及加計遲延利息之判決。
上訴人則以：被上訴人雖持伊之證件設定系爭房地之抵押權登記，但實際上並未給付
伊九百七十萬元借款，嗣經花蓮地院八十五年度重訴字第三五號及原法院八十五年度
重上字第七一號判決其本票債權不存在及應塗銷該抵押權登記在案，乃被上訴人利用
上訴第三審阻止其確定之機會，聲請花蓮地院民事執行處就系爭房地為第四次拍賣，
該處定於八十六年三月十三日拍賣，伊迫於形勢，為免系爭房地遭第三人拍定，遂在
被上訴人脅迫進行拍賣程序之情形下，與之訂立系爭和解契約，伊自得依民法第九十
二條規定撤銷意思表示。又被上訴人既非伊之債權人，亦非抵押權人，伊誤信其為債
權人而與之成立和解，亦得依民法第七百三十八條第三款規定撤銷和解，系爭和解契
約已溯及失效等語，資為抗辯。
原審將第一審所為被上訴人敗訴之判決廢棄，改判如其所聲明，無非以：被上訴人主
張右開事實，業據提出和解契約為證，上訴人雖抗辯係遭被上訴人脅迫及因錯誤而簽
訂和解契約云云，惟查兩造於八十六年三月十二日簽立和解契約書，係因「雙方就對
於有無約定將上訴人之借款由被上訴人直接交付介紹人陳吉祥，以及被上訴人是否確
有於八十五年二月九日交付現金九百七十萬元予陳吉祥，發生爭執而訴訟，茲為息訟
止爭，雙方同意互相讓步成立和解契約」，有該契約書前言可稽。本件和解契約內容
係真正，為兩造所不爭執，且係上訴人要求與被上訴人和解，並經其法定代理人央請
其前案訴訴代理人黃健弘律師見證，就契約內容詳予斟酌而簽立。又兩造於八十六年
三月十二日簽立本件和解契約時，前案繫屬三審中，雙方勝負未卜，兩造同意上訴人
應返還被上訴人之金額，由九百七十萬元，減為五百二十五萬元，於八十六年七月十
日前清償，斯乃雙方約定互相讓步，以終止爭執之重點所在，有該和解契約內容足憑
，自合於民法第七百三十六條之規定。按和解有使當事人所拋棄之權利消滅及使當事
人取得和解契約所訂明權利之效力，民法第七百三十七條定有明文，被上訴人據此請
求上訴人履行本件和解契約，於法自屬有據。又本件和解契約並未違反強制或禁止之
規定，亦無背於公共秩序或善良風俗，應屬合法有效；尤以本件和解契約所本之切結
書及本票確係上訴人為向被上訴人借款，由其法定代理人蔡瑞馨於八十五年二月七日
親自書寫、簽名蓋指印，交付被上訴人收執，迭經上訴人自認無訛，而訴外人陳吉祥
於八十五年二月九日自被上訴人受領九百七十萬元，亦有陳吉祥親自書立並簽名蓋指
印之收據可稽，因上訴人屆期不依和解契約履行，被上訴人起訴請求上訴人給付，自
無違反公共利益或以損害對造為主要目的可言。另查兩造簽立本件和解契約前，上訴
人法定代理人蔡瑞馨曾以被上訴人因本件爭執觸犯刑法詐欺、偽造文書罪嫌提起告訴
，其中詐欺部分，業經檢察官於起訴書敘明不成立，其餘起訴部分亦經花蓮地院判決
無罪確定，足證被上訴人係正當行使權利。第一審判決認被上訴人行使權利有違誠信
原則，自屬無稽。從而，被上訴人本於和解契約，請求上訴人給付五百二十五萬元及
自應清償之翌日（即八十六年七月十一日）起算法定遲延利息，為有理由，應予准許
等詞，為其判斷之基礎。
按判決書理由項下，應記載關於攻擊或防禦方法之意見，民事訴訟法第二百二十六條
第三項定有明文。法院為被告敗訴之判決，而其關於防禦方法之意見有未記載於判決
理由項下者，即為同法第四百六十九條第六款所謂判決不備理由。查原審以兩造訂有
系爭和解契約為由，認被上訴人依和解契約請求上訴人履行，係權利之正當行使云云
，惟上訴人於第一審已主張其因受脅迫及錯誤而與被上訴人訂立該和解契約，依民法
第九十二條、第七百三十八條第三款規定撤銷意思表示及撤銷和解（第一審卷第十八
頁反面），於原審復主張「被上訴人係依侵權行為取得對伊之和解債權，伊得主張民
法第一百九十八條或類推適用，拒絕給付」（原審卷第四○頁），上開抗辯成立與否
，攸關被上訴人得否依系爭和解契約請求，自屬重要之防禦方法，不得恝置不論。原
審未予審認，遽為上訴人不利之判決，理由自有不備。上訴論旨，指摘原判決不當，
求予廢棄，非無理由。
據上論結，本件上訴為有理由。依民事訴訟法第四百七十七條第一項、第四百七十八
條第一項，判決如主文。
中      華      民      國    八十九    年      六      月    二十三    日
                              最高法院民事第七庭
                                  審判長法官  劉  福  來
                                        法官  高  孟  焄
                                        法官  李  慧  兒
                                        法官  吳  麗  女
                                        法官  葉  勝  利
      右正本證明與原本無異
                                              書  記  官
中      華      民      國    八十九    年      七      月      十      日


司法院資訊處製作；財團法人民間司法改革基金會備份。
